臺灣嘉義地方法院民事判決　96年度再易字第2號
再審原　告　甲○○
再審被　告　乙○○
上列當事人間請求拆屋還地事件，再審原告對於本院中華民國九
十五年十二月十九日九十五年再易字第七號再審判決、九十五年
六月七日九十四年度再易字第九號再審判決、九十四年七月四日
九十四年簡上字第十號確定判決，提起再審之訴，本院判決如下
：
      主      文
再審之訴駁回。
再審訴訟費用由再審原告負擔。
      理      由
壹、程序事項：按再審之訴，應於三十日之不變期間內提起；前
    項期間，自判決確定時起算，判決於送達前確定者，自送達
    時起算，民事訴訟法第五百條第一項、第二項前段分別定有
    明文。本院調取兩造間本院九十五年度再易字第七號拆屋還
    地事件（下稱系爭事件）卷宗所示，再審原告係於九十六年
    一月二日收受判決書之送達，有送達證書附於系爭事件卷宗
    可查，再加上二日之在途期間，是再審原告於九十六年一月
    三十日提起本件再審之訴（見本院收發室收狀章），在程序
    上尚無不合。
貳、實體事項：
一、本件再審原告之前曾針對本院九十四年七月四日九十四年簡
    上字第十號確定判決，提起再審之訴，嗣經本院九十四年度
    再易字第九號再審判決駁回再審確定，再審原告復而再針對
    本院九十四年度再易字第九號再審確定判決及九十四年簡上
    字第十號確定判決提起本件再審之訴，經本院以九十五年再
    易字第七號駁回再審確定，今再審原號復再對本院九十四年
    簡上字第十號確定判決、本院九十四年再易字第九號再審判
    決、本院九十五年再易字第七號判決提起再審之訴，是本院
    自應先審究本院九十五年度再易字第七號再審判決是否存有
    再審事由，若上開確定判決並無再審之事由，則自無庸再就
    本院九十四年再易字第九號、九十四年簡上字第十號確定判
    決予以審酌，此合先敘明。
二、本件再審意旨略以：
（一）關於「再審被告是否為善意買受人」一節，雖屬實質認定
      問題，惟原確定判決所認定再審被告無明知或可得而知系
      爭土地先前已有分管契約之情形，則顯與卷證資料矛盾不
      符，再審被告於法院拍賣系爭土地之應有部分時，對於系
      爭土地存有分管契約之情形，即已明知，至少亦屬可得而
      知之狀況，故其應非司法院大法官會議第三百四十九號解
      釋之善意第三人：
      1、本件訴訟之初，再審被告於原第一審九十三年八月二
         十六日審理時即自認「系爭土地變賣取得時已經知道
         有默示的分管契約」（見一審卷第二十五頁），繼於
         九十三年八月二十七日所呈民事準備書狀內亦自認稱
         ：「原告於鈞院九十一年度執字第一一九○八號之強
         制執行事件拍定前，曾到現場仔細探詢及觀察系爭土
         地之使用情形（因債務人不負物之瑕疵擔保，故必了
         解實際狀況），獲悉被告及其他共有人業將爭土地分
         為如附圖所示Ａ、Ｂ、Ｃ三部份，其中Ａ部分分由被
         告管理，故被告於附圖所示Ａ部分蓋有工寮二棟，從
         而，被告及其他所有人早存默示分管契約，且原告業
         於拍定前確悉上情，殆無疑義」（參見一審卷第五十
         三頁），是此，再審被告應非司法院大法官會議第三
         百四十九號解釋之善意第三人，原審對於被告上開自
         認視而不見，且上開自認並未經合法撤銷，竟率論被
         上訴人主張不受前開分管契約之拘束，殊屬違誤，尚
         非自由心證得合法運用之範圍，顯然違反民事訴訟法
         第第二百二十二條第一項前段之規定，原確定判決以
         ：再審被告是否為善意買受人，本屬事實認定之問題
         ，原確定判決既認定再審被告無明知或可得而知系爭
         土地先前已有分管契約之情形，此一前提事實認定後
         ，進而依大法官會議第三百四十九號解釋意旨，認定
         再審被告不受系爭土地原分管契約效力所拘束，無何
         違背法令之處，已屬違反大法官會議解釋第一百七十
         七號之意旨，屬於確定判決消極不適用法規，顯然影
         響裁判者，自可為再審之事由。
      2、又按，共有物分管契約，乃共有人相約各將其對於共
         有物全部之共用權（由民法八百十八條得知參照），
         互改為各有共有物一部（特定部分）之專用權，自己
         享有專用權為債權，容忍他共有人享有專用權則為債
         務（以不得反對為內容之不作為債務），債權與債務
         互為對價關係，為繼續性雙務契約，其性質乃相當於
         租賃契約。且實務上，甚至認為兩地相鄰，界線彎曲
         （不規則），雙方為建屋方便，相約截彎取直，因而
         互越界址，各自建屋完成者，就其越址使用而言，亦
         屬租賃契約性質，有「買賣不破租賃」原則之適用（
         最高法院七十五年三月十一日民庭決議參照）。是共
         有物分管契約，應類推適用民法第四百二十五條之一
         、第四百二十六條之一之規定，乃為法理上所當然。
         本件系爭建物，既為再審原告經在系爭土地之分管契
         約下而興建，乃應類推適用民法第四百二十五條之一
         第一項之規定，即推定在房屋得使用期限內，有租賃
         關係存在，是就系爭土地而言，非屬無權佔用，即無
         疑義。惟原確定判決不察於此，率認系爭建物對系爭
         土地屬無權佔用，再審被告訴請拆屋還地為有理由云
         云，乃屬確定判決消極的不適用法規，即適用法規顯
         有錯誤，而存有再審之事由。
（二）按共有物之處分、變更及設定負擔，應得共有人全體之同
      意；共有物，除契約另有訂定外，由共有人共同管理之，
      民法第八百十九條第二項、第八百二十條第一項固定有明
      文，惟土地法第三十四條之一第一項規定，共有土地或建
      築改良物，其處分、變更或設定地上權、永佃權、地役權
      或典權，應以共有人過半數及其應有部分合計過半數之同
      意行之；但其應有部分合計逾三分之二者，其人數不予計
      算。此係為促進共有物之利用，就關於共有物為土地或建
      築改良物時之特別規定，應優先於民法之上開規定而適用
      （最高法院六十七年台上字第九四九號判例參照）。準此
      ，內政部頒定有土地法第三十四條之一執行要點，其中第
      二點謂「本土地所稱處分包括買賣、交換、共有土地上建
      築房屋及共有建物之拆除等法律上之處分與事實上之處分
      。但不包括贈與等無償之處分及共有物之分割。」學者王
      澤鑑及謝在全亦均同意此旨。即在共有土地上建物，係屬
      共有土地之處分，僅需共有人過半數及其應有部分合計過
      半數之同意行之。而所謂同意，原不限於行為當時，其於
      事前允許或事後追認，或以明示或默示之方式為之，均無
      不可，更不以文書證明為必要，再查再審原告在系爭土地
      上出資興建系爭房屋，乃得先前共有人之同意而興建，應
      為本件所不爭執之事實，亦即再審原告在系爭土地上興建
      系爭房屋，依其情事，乃系爭土地所有共有人基於分管契
      約，本於全體同意共有人周慶龍得建屋使用，而周慶龍基
      於對該分管土地之處分，再同意再審原告建物使用，易言
      之，乃處分之處分，據前引法律見解，可視為先前所有共
      有人對共有土地之處分，故再審原告於系爭土地上建築房
      屋供作魚寮使用，難謂為欠缺法律依據而為無權佔有。再
      審被告係於土地處分後始取得土地之應有部分，自應承受
      土地該項處分，且依目前土地之持分比率，再審被告所佔
      持分，亦非過半，是依土地法第三十四條之一所定，再審
      原告之系爭房屋使用，應得共有人過半數及其有部分合計
      過半數之同意，依法亦非無權使用，原判決誤論共有物之
      出租或使用借貸均屬管理行為，非屬處分行為，依民法第
      八百二十條第一項之規定，自應得全體共有人同意，方得
      為之，而非最高法院六十七年台上字第九四九號判例意旨
      ，所適用之範疇，已屬確定判決消極不適用法規，顯然影
      響裁判者，自得為再審之事由云云。
（三）聲明：本院九十三年度朴簡字第八五號、九十四年度簡上
      字第十號及九十四年度再易字第九號、九十五年再易字第
      七號民事確定判決均廢棄。再審被告之訴駁回。
三、按「再審之訴顯無再審理由者，得不經言詞辯論，以判決駁
    回之。」，民事訴訟法第五百零二條第二項定有明文。
四、按民事訴訟法第四百九十六條第一項第一款所謂適用法規顯
    有錯誤，係指確定判決所適用之法規顯然不合於法律規定或
    與現尚有效之判例解釋顯然違反者而言。不包括認定事實錯
    誤之情形在內（最高法院七十年台再字第一○六號判決可資
    參照）。故本院九十五年再易字第七號判決載稱：「再審被
    告是否為善意買受人，本屬事實認定之問題」，並無違誤，
    且縱如再審原告主張再審被告以於九十三年度朴簡字第八五
    號審理中自認知悉系爭土地已有分管契約之情形，本屬原審
    事實認定之問題，原審縱有認定事實錯誤，揆諸前揭說明，
    自不得提起再審，再審原告主張本院九十四年簡上字第十號
    判決認定事實錯誤，違反民事訴訟法第二百二十二條第一項
    之規定，本院九十五年簡上字第七號判決疏未審酌前開法條
    之規定，係消極不適用法規，顯然影響裁判者，並無足取。
五、又所謂適用法規顯有錯誤係指確定判決所適用之法規顯然不
    合於法律規定或與現尚有效之判例解釋顯然違反者而言，又
    再審被告基於前共有人周慶龍之授權而於系爭土地上建築房
    屋，而後於『周慶龍仍為共有人之時期』佔有使用系爭土地
    ，並非無權佔有，核先說明，而再審原告於周慶龍喪失共有
    人地位後，是否仍有佔有之權源，實為本案之關鍵，再審原
    告主張「再審被告，不僅係在系爭土地為處分後，始取得土
    地之應有部分，乃應承受土地該項處分」，實無法律上之依
    據，再審原告以其毫無法律依據之推論結果，而指摘本院九
    十五年再易字第七號判決之論斷有消極不適用法規之違法，
    自難憑採。
六、綜上所述，本件再審意旨所主張之事項，在法律上均顯無依
    據，本院九十五年度再易字第七號再審確定判決，認為本院
    九十四年再易字第九號判決、九十四年度簡上字第十號確定
    判決並無再審原告主張之適用法規顯有錯誤之情事、判決理
    由與主文顯有矛盾以及就足影響於判決之重要證據漏未斟酌
    等再審理由，亦無何消極的不適用法規，顯然影響裁判之處
    ，從而，再審原告提起本件再審之訴顯無理由，本院自得不
    經言詞辯論，以判決駁回。
七、本件事證已臻明確，兩造其餘攻擊、防禦方法核與本判決結
    論無影響，爰不逐一論列，併此敘明。
八、據上論結，本件再審之訴為顯無理由，依民事訴訟法第五百
    零二條第二項、第七十八條判決如主文。
中　　華　　民　　國　　96　　年　　7 　　月　　5　　日
                家事法庭審判長法官  柯月美
                              法官  陳正昇
                  　          法官  康存真
以上正本係照原本作成
本件不得上訴
中　　華　　民　　國　　96　　年　　7　　 月　　5　　日
                            書記官　李靜華
